【裁判字號】    90,訴,1404
【裁判日期】    901212
【裁判案由】    綜合所得稅
【裁判全文】
臺中高等行政法院判決                              九十年度訴字第一四○四號
                              .
    原      告  甲○○
    訴訟代理人  丙○○
    代  表  人  乙○○
    訴訟代理人  丁○○
右當事人間因綜合所得稅事件，原告不服財政部中華民國九十年七月十七日台財訴字
第○八九○○六○四○二號訴願決定，提起行政訴訟。本院判決如左︰
    主  文
原告之訴駁回。
訴訟費用由原告負擔。
    事  實
甲、事實概要：緣原告配偶劉素珍係田尾安養中心之負責人，民國八十六年度綜合所
    得稅結算申報，經被告所屬北斗稽徵所核定綜合所得總額為新台幣（下同）二、
    五八二、三四九元，應補稅額三三○、八六○元，另就原告漏報其他所得二、五
    二七、二○○元部分，移由被告審理違章成立，裁處罰鍰一六五、四○○元，原
    告不服，爰就核定其配偶劉素珍開設田尾安養中心之其他所得及罰鍰項目，循序
    提起行政訴訟。
乙、兩造聲明：
一、原告聲明求為判決：(一)訴願決定及原處分均撤銷。(二)被告應依原告提示資料核實
    認定原告配偶劉素珍其他所得一項所得額一、三八二、七○○元。
二、被告聲明求為判決：原告之訴駁回。
丙、兩造之陳述：
壹、原告起訴意旨略以：
一、按憲法第十九條規定：「人民有依法律納稅之義務」，係指依法律所定之稅目、
    稅率、納稅方法、納稅期間等義務，法均有明文規定為限，不包括法律所無而得
    類推適用者，行政機關更不得於法律規定之外，訂定辦法，擴充解釋，迴避法律
    限制而增加人民之賦稅義務，始符合法治國家依法行政及法律保留的行政原則，
    今被告依據法律授權所訂定之「執行業務」所得查核辦法，適用於與其性質迥然
    不相同之「安養中心」其所得之查核「準用」本辦法，其適用法律，顯然違法。
二、按所得稅法第十一條規定：「本法稱執行業務者，係指律師、會計師、建築師、
    技師、醫師、藥師．．．及其他以技藝自力營生者」及同法第十四條第二類有關
    執行業所得之計算規定執行業務者至少應設置日記簿一種，詳細記載其業務收支
    項目，帳簿使用前應主管機關登記驗印．．．。」，又同法第八十三條及其施行
    細則第十三條規定訂定之收費及費用標準核定其所得額．．．。今原告配偶經營
    管理之「田尾安養中心」既非所得稅法定義中之「執行業務」者，即無同法第十
    四條規定設置帳簿記載之義務，縱有所得亦非屬「執行業務所得」，乃是所得稅
    法中規定之「其他所得」，被告於裁罰處分書事實欄記載受處分人漏報「其他所
    得」二、五二七、二○○元，既係「其他所得」，其所得額之核定是以其收入額
    減除成本及必要費用後之餘額為所得額（所得稅法第十四條第九類）。今被告竟
    然可比附援引、擴張解釋發佈函令，增加稅法上所無之義務，其所為之行政行為
    無法律上拘束力，原告自不受其拘束，乃理所當然。
三、次按所得稅之徵收係以已實現者為限（尤以綜合所得稅為是），不包括可能所得
    在內，被告於查核原告配偶之「安養中心」之所得時，僅憑該所查核人員於八十
    六年度某一特定日期實地訪查並經原告簽章之業務狀況調查記錄表所載資料推算
    核定收入八、四二四、○○○元，此確定調查日期可調閱該所「記錄表」可知，
    該記錄表乃是以平均人數，分上半年及下半年平均人數，每人每月收費一八、○
    ○○元合計加總全年業務收入八、四二四、○○○元（即收入毛額未減去費用率
    ），以此不切實際，含糊籠統之計算方式核定原告之應繳稅額及加處罰鍰實已違
    反認定事實須憑證據法則，又所得稅法第八十三條及同法施行細則第十三條規定
    之適用以納稅義務人違反協力義務，稅捐機關又無法正確調查時始得以「推估」
    計算為之，今原告已提拱該中心該年度之住宿名單，名單內載有住居人姓名、住
    址、家屬連絡電話、每月收費多寡，已足資證明該中心當年度收入總額而被告竟
    捨而不採，一味要求依財政部訂頒「執行業務所得查核辦法」規定辦理，其辦法
    既非法律，乃是被告為查核「執行業務所得」之內部規定，其對外無法律上拘束
    力於前已敘明，此被告以「不當判斷之證據」作成之處分，即是違法。
四、再按原告配偶經營管理之「安養中心」類似社會福利機構，為政府社會福利資源
    匱乏下之產物，雖有收費以應中心人員之支出，惟因居住之老人體弱多病，流動
    性、死亡率極高，被告罔顧實情，又對原告提出之事證不加理會，對原告主張事
    實，應盡調查義務不為之，而原告已盡證明之責，被告猶言原告提出之證明往來
    明細亦非連號、訂本式，尚難依據原告整理後之居住名冊，認定其業務收入以卸
    其責，如被告對原告主張抗辯其為不實，並提出反對之主張者，則被告對其反對
    之主張應負證明之責，主張法律效果存在之當事人就法律效果之發生所必要之一
    般要件事實之具備，負舉證責任，原告已盡舉證責任，被告猶言缺乏具體事證，
    此被告所做成之處分違反舉證責任分配之原則，原處分即是違法。
貳、被告答辯意旨略以：
一、原告配偶劉素珍君係田尾安養中心負責人，八十六年度辦理綜合所得稅結算申報
    ，並未申報該安養中心之所得，被告所屬北斗稽徵所遂依實地訪查之八十六年度
    該中心業務狀況調查紀錄表所載資料核定全年收入總額為八、四二四、○○○元
    ，且原告又未能提示完整之帳冊憑證供核，遂按財政部訂頒費用標準百分之七十
    核算費用總額為五、八九六、八○○元後，核定全年度所得額為二、五二七、二
    ○○元。因原告提供之住宿往來明細帳，僅登錄安養人姓名、入院日期、診斷症
    狀及身體狀況、第一次繳費之保証金、月費、尿布費等資料，並未詳細記載每月
    收費金額，且該住宿往來明細帳亦非連號、訂本式，尚難據原告整理後之居住名
    冊，即認列其業務收入；又被告初查依實地派員訪查該安養中心負責人，所製作
    之業務狀況調查紀錄表業經該中心負責人劉素珍簽章確認在案，是被告依查得資
    料核定該中心業務收入，並無不符；至原告主張系爭所得係屬其他所得，法令無
    明訂其他所得應設帳記載乙節，惟按私人辦理之補習班、幼稚園、托兒所、養護
    、療養院（所），不符合免稅規定者，其所得之查核準用執行業務所得查核辦法
    ，法有明定，至臻明確，是原告所稱，核不足採。
二、次按原告未能提供證明所得額之帳簿文據供核，被告按當年度訪查紀錄表所載資
    料核定該安養中心之所得額，與司法院釋字第二一八號解釋「人民有依法律納稅
    之義務，憲法第十九條定有明文。國家依法課徵所得稅時，納稅義務人應自行申
    報，並提示各種證明所得額之帳簿、文據，以便稽徵機關查核。凡未自行申報或
    提示證明文件者，稽徵機關得依查得之資料或同業利潤標準，核定其所得額。此
    項推計核定方法，與憲法首開規定之本旨並不牴觸。」，並無不合，且原告僅提
    供簡易之住宿名冊及切結書，無法據此片段資料核定該安養中心全年所得額，參
    諸前行政法院三十六年判字第十六號判例意旨，自難認其主張為真實，原告所訴
    ，委不足採。
三、又本件原告辦理八十六年度綜合所得稅結算申報時，漏報其他所得二、五二七、
    二○○元，短漏報所得稅額三三○、八六○元，違反所得稅法第七十一條第一項
    規定，案經查獲，違章事實明確，又其他所得部分案經被告復查結果，未獲變更
    ，是罰鍰部分被告依所得稅法第一百十條第一項規定裁處罰鍰一六五、四○○元
    ，於法亦無違誤。
    理  由
一、按「私人辦理之補習班、幼稚園、托兒所、養護、療養院（所），不符合免稅規
    定者，其所得之查核準用本辦法。」、「執行業務者應依所得稅法第十四條第一
    項第二類第二款規定，至少設置日記帳一種，詳細記載其業務收支項目，並應按
    會計事項發生之次序逐一登帳，至遲不得超過十日，帳簿使用前應送主管稽徵機
    關登記驗印．．．執行業務收入應給與他人憑證，並自留存根或副本，業務支出
    應自他人取得憑證。各項會計憑證，應依事項發生之時序，依次編號粘貼或裝訂
    成冊，妥為保存．．．」、「執行業務者於規定期限內辦理結算申報並能提供證
    明所得額之帳簿、文據調查者，其執行業務所得，應依帳載核算認定，其未依規
    定提供調查者，應依所得稅法第八十三條及同法施行細則第十三條規定訂定之收
    費及費用標準核定其所得．．．」、「本法第八十三條所稱之帳簿、文據其關係
    所得額之一部或關係課稅年度中某一期間之所得額，而納稅義務人未能提示者，
    稽徵機關得就該部分依查得之資料或同業利潤標準核定其所得額。」分別為行為
    時執行業務所得查核辦法第二條第一項、第六條及第八條暨所得稅法施行細則第
    八十一條所明定。另按「納稅義務人已依本法規定辦理結算申報，但對依本法規
    定應申報課稅之所得額有漏報或短報情事者，處以所漏稅額兩倍以下之罰鍰。」
    為所得稅法第一百十條第一項所明定。
二、本件原告配偶劉素珍係田尾安養中心之負責人，八十六年度綜合所得稅結算申報
    ，經被告所屬北斗稽徵所核定綜合所得總額為二、五八二、三四九元，應補稅額
    三三○、八六○元，另就原告漏報其他所得二、五二七、二○○元部分，裁處罰
    鍰一六五、四○○元，原告不服，爰就核定其配偶劉素珍開設田尾安養中心之其
    他所得及罰鍰項目，循序提起行政訴訟。訴稱：被告核定該安養中心之所得數額
    與事實差異極大，因居住之老人體弱多病，流動性極高，其提供簡易記事簿主張
    全年業務收入為四、六○九、○○○元，扣除百分之七十費用率後，所得額僅一
    、三八二、七○○元，又該中心縱有所得亦屬所得稅法第十四條第九類之其他所
    得，並非執行業務所得，既非執行業務所得者，稅法亦未規定其他所得之納稅義
    務人有依規定設帳記載之義務，被告以無帳簿憑證而依訪查紀錄表推計課稅，有
    違租稅法定主義等云。
三、經查原告配偶劉素珍所經營田尾安養中心，屬私人辦理養護、療養院（所）之行
    業，亦不符合免稅規定，雖其此類所得係屬其他所得，然就其所得之查核方法，
    依上開執行業務所得查核辦法第二條規定，其所得之查核辦法應準用該辦法，是
    被告以執行業務所得查核辦法之相關規定，予以查核課稅，並無違法之處，原告
    主張該安養中心之所得不適用該辦法，難謂有據，合先敘明。
四、原告雖於復查程序中提出原處分卷所附之田尾安養中心之八十六年度住宿名單（
    含收入明細），惟僅登錄安養人姓名、入院日期、診斷症狀及身體狀況、第一次
    繳費之保証金、月費、尿布費等資料，但有未詳細記載每月收費金額，且該住宿
    往來明細帳亦非連號、訂本式等情形，有違執行業務所得查核辦法第六條之規定
    帳載要件，被告以該安養中心設置之帳簿、文據未齊全，無法證明其八十六年度
    所得額，依所得稅法施行細則第八十一條之規定，以八十六年七月十日及同年十
    二月廿二日派員至該安養中心實地訪查資料，依原處分卷附之調查紀錄，該年一
    至六月，人數三十至三十五人，七月至十二月，人數四十至五十人，各取中間數
    三十三人及四十五人，每人收一月一萬八千元，再依、上下半年之人數乘以六月
    ，核定收入八、四二四、○○○元，又因原告又未能提示完整之帳冊憑證供核其
    費用，遂按財政部訂頒費用標準百分之七十核算費用總額為五、八九六、八○○
    元後，核定全年度所得額為二、五二七、二○○元。按本件上開安養中心，既因
    其違反設置帳簿及取得相關會計憑證之義務，致無法核實認其收入額，依原告所
    提出之住宿名單，尚認該年度之住宿人數確為如此，依客觀之事實，自有推計課
    稅以認定該安養中心應納稅額之必要。又本院認該安養中心依其性質其收容之住
    宿人員屬長期性，人員數目短期間變化不大，且其收費標準較為單一，是被告依
    調查紀錄為推計甚收入之依據，尚具客觀及合理性，應與納稅義務人之實際所得
    額相當，本件原告既未能提出證據以證明被告推計定之數額過高，自難認本件被
    告以此推計之方法課稅為違法。從而，本件被告依上開有原告配偶劉素珍之簽認
    之調查紀錄，作為推計課稅之依據，自屬有據，亦符合司法院大法官會議釋字第
    二一八號解釋意旨。被告主張以原告無帳簿憑證而依訪查紀錄表推計課稅，有違
    租稅法定主義，難謂有理由。
五、綜上所述，揆諸首揭規定，原處分對予原告予補稅及裁罰，並無違誤，訴願決定
    亦予維持，亦無不合。原告訴請撤銷訴願決定及原處分，及被告應依其所提資料
    核實認定其配偶劉素珍其他所得一項所得額一、三八二、七○○元，均為無理由
    ，應予駁回。
據上論結，本件原告之訴為無理由，依行政訴訟法第一百九十五條第一項後段、第九
十八條第三項前段，判決如主文。
中    華    民    國      九十      年      十二      月    十二        日
                 臺 中 高 等 行 政 法 院   第 四 庭
                                審 判 長 法  官  沈  應  南
                                         法  官  黃  淑  玲
                                         法  官  許  武  峰
右正本證明與原本無異。
如不服本判決，應於判決送達後二十日內向本院提出上訴書狀，其未表明上訴理由者
，應於提起上訴後二十日內向本院提出上訴理由書（須依對造人數附具繕本）；如於
本判決宣示或公告後送達前提起上訴者，應於判決送達後二十日內補提上訴理由書（
須附繕本）。未表明上訴理由者，逕以裁定駁回。
提起上訴應預繳送達用雙掛號郵票拾份(每份三十四元)。
中    華    民    國      九十      年      十二      月    十二        日
                                     法院書記官  詹  靜  宜


司法院資訊處製作；財團法人民間司法改革基金會備份。
